臺灣高等法院臺中分院民事判決
                                 109年度上字第553號       
上  訴  人  羅黃嬌雲
訴訟代理人  莊惠祺律師
被上訴人    賴靜靜  



            羅琬羽  

            羅琬如  


共      同
訴訟代理人  范瑋峻律師
複代理人    劉迦安律師
上列當事人間請求所有權移轉登記事件，上訴人對於中華民國10
9年8月18日臺灣苗栗地方法院108年度訴字第471號第一審判決提
起上訴，本院於110年5月12日言詞辯論終結，判決如下：
    主  文
上訴駁回。
第二審訴訟費用由上訴人負擔。
    事實及理由
一、上訴人主張：其於民國96年間出資購買坐落苗栗市○○段0000
    00地號土地、及其上同段1208建號建物（下稱系爭房地），
    並借名登記於訴外人即其長子、被上訴人賴靜靜之配偶、被
    上訴人羅琬羽及羅琬如之父羅標福名下，嗣羅標福於107年1
    2月6日死亡，系爭房地之借名登記契約關係已消滅，惟系爭
    房地現以繼承為原因登記於被上訴人名下（權利範圍各為1/
    3），爰依借名契約關係消滅後之返還請求權、民法第179條
    規定，訴請被上訴人將系爭房地移轉登記為其所有等語。並
    於原審聲明：被上訴人應將系爭房地所有權移轉登記予上訴
    人（原審為上訴人敗訴之判決，上訴人聲明不服，提起上訴
    ）。並於本院上訴聲明：㈠原判決廢棄。㈡被上訴人應將系爭
    房地所有權移轉登記予上訴人。
二、被上訴人則以：
　　系爭房地係羅標福所有，應由全體繼承人共同繼承，上訴人
    未舉證證明其與羅標福間就系爭房地存有借名登記契約，所
    為請求並無理由等語，資為抗辯。並答辯聲明：上訴駁回。
三、下列事項為兩造所不爭執（見原審卷第322至323頁、383頁
    ），並有相關證據在卷足稽，本院自得採為判斷之基礎。
  ㈠上訴人長子即被繼承人羅標福於107年12月6日去世，其繼承
    人為其配偶即被上訴人賴靜靜、其子女即被上訴人羅琬羽、
    羅琬如。
  ㈡被繼承人羅標福之遺產，其中有系爭房地（土地及建物所有
    權狀各1份，見原審卷第29至31頁）。
  ㈢被上訴人於108年5月2日辦理系爭房地繼承登記，由賴靜靜、
    羅琬羽、羅琬如權利範圍各3分之1（系爭土地暨建物第一類
    謄本各1份，見原審卷第63至69頁）。
  ㈣不動產買賣契約書（下稱系爭契約）的首行記載買方（甲方
    ）羅標福代理人羅黃嬌雲與訴外人○○○（原審筆錄誤繕為李
    治動）簽訂不動產買賣契約書（原證3，原審卷第35頁至41
    頁），購買系爭房地，系爭契約末頁記載1.96年6月3日收20
    萬元整(新商北苗分行AA0000000，96年7月18日到期支票乙
    張。2.96年6月26日收251萬元整(第一銀行苗栗分行EH00000
    00，96年6月25到期支票乙張) （詳系爭契約末頁，原審卷
    第41頁）。
四、兩造爭執事項
  ㈠上訴人與羅標福間就系爭房地是否有借名登記關係存在？
  ㈡上訴人請求被上訴人將系爭房地所有權移轉登記予上訴人，
    有無理由？
五、本院就爭執事項之論斷
  ㈠依上訴人所舉證據，無從認定系爭房地為上訴人借名登記於
    羅標福名下：
  ⒈按所謂借名登記契約，係指當事人約定，一方（借名者）經
    他方（出名者）同意，而就屬於一方現在或將來之財產，以
    他方之名義，登記為所有人或其他權利人，該出名者僅為名
    義上之所有權人，實質上仍由借名者享有該財產之使用、收
    益及處分權，並負擔因此所生之義務。是出名人與借名者間
    應有借名登記之意思表示合致，始能成立借名登記契約，又
    不動產登記當事人名義之原因原屬多端，主張借名登記者，
    應就該借名登記之事實負舉證責任（最高法院104 年度台上
    第1570號、106 年度台上字第1157號判決意旨參照）。上訴
    人主張系爭房地為其出資購買，借名登記於羅標福名下等情
    ，為被上訴人所否認，自應由上訴人就系爭房地為其出資購
    買及借名契約確已成立之事實負舉證責任。
　⒉上訴人雖提出土地及建物所有權狀（見原審卷第29至31頁）
    、系爭土地暨建物第一類謄本（見原審卷第63至69頁）、系
    爭契約（原審卷第35頁至41頁）、108年度房屋稅繳款書（
    見原審卷第33頁）、上訴人之存簿影本（見原審卷第43頁、
    第213至227頁）、羅標福之存簿影本1份（見原審卷第229至
    243頁、第411頁至第413頁）、修繕估價單（見原審卷第45
    頁）、100至104年房屋稅繳款書（見原審卷第245至253頁）
    及援引證人即上訴人之女○○○證詞為據。然查：
  ⑴上訴人主張依系爭契約第3條（付款期限及移交不動產方法）
    約定：簽約款20萬元，第2期款251萬元，第3期款191萬元及
    尾款80萬元，及系爭買賣契約末頁有關收款記載為：「96.6
    .3日收貳拾萬元正（新商北苗分行AA0000000，96.7.18到期
    支票乙張，○○○）」、「96.6.26收貳佰伍拾壹萬元正（苗栗
    一銀EH0000000），96.6.25到期支票乙張，○○○）」（詳原
    審卷第35頁、41頁）觀之，此系爭契約有關給付買賣價金歷
    程之記載，與上訴人設於第一銀行苗栗分行，帳號00000000
    000號帳戶（下稱上訴人第一銀行帳戶）之支出明細（見原
    審卷第43頁）二者相符，可證明系爭房地為上訴人出資購買
    ，其為所有權人云云，此為被上訴人否認，並辯稱羅標福生
    前即將所有存款交由上訴人處理，上訴人可任意提取羅標福
    帳戶之存款等語，經查：上訴人已自承羅標福設於第一銀行
    苗栗分行，帳號0000000000之帳戶（下稱羅標福第一銀行帳
    戶），自開戶後，該帳戶及存簿均由上訴人保管使用（詳本
    院卷第161頁），被上訴人所辯已非無憑；上訴人雖稱未使
    用羅標福其他帳戶云云，惟依上訴人所不爭執羅標福第一銀
    行帳戶取款憑條2紙（原審卷第363頁），上訴人自羅標福第
    一銀行帳戶提領款項係分別匯至上訴人他行帳戶及羅標福他
    行帳戶以觀，則上訴人是否僅使用羅標福第一銀行帳戶而未
    使用羅標福其他帳戶已有疑義；又上訴人再稱羅標福第一銀
    行帳戶內之款項係由其或其女○○○存入云云，然觀其提出之
    羅標福第一銀行帳戶存款存摺明細（見原審卷第229頁至243
    頁）以觀，自100年4月12日至106年10月2日之明細，僅有1
    筆○○○於100年4月12日存入15,000元之紀錄外，再無其他明
    確可知係上訴人或○○○之款項，本院自難依此偶一之記錄即
    據認羅標福帳戶內之存款係由上訴人或○○○之款項存入；況
    縱為其所存入，惟所存入款項緣由多端，亦難依此即可謂羅
    標福第一銀行帳戶之款項均原為上訴人或○○○所有之款項；
    再依前述，被上訴人辯稱羅標福生前所有存款均交由上訴人
    處理已非無憑，以及上訴人可自行處理羅標福帳戶存提款事
    宜，本院自難以系爭契約給付價金歷程之記載與上訴人第一
    銀行帳戶之支出明細即認系爭房地係上訴人購買，上訴人主
    張其為所有權人，尚難遽採。
　⑵再依系爭契約首行記載「買主羅標福、代理人羅黃嬌雲」，
    契約尾頁記載「買主羅標福、羅黃嬌雲」（見原審卷第35頁
    、第41頁），及證人即承辦系爭房地買賣之地政士傅雁玲於
    原審時之證述，『（卷41頁的買主曱方下面寫羅標福然後直
    接寫羅黃嬌雲，這個意思也是羅黃嬌雲是代理人嗎？）對啊
    ，沒錯。（就你的印象中，羅黃橋雲有跟你說本件是借名登
    記嗎？）沒有。』等語（見原審卷第387頁至第388頁）觀之
    ，系爭房地買賣羅標福確為買受人，上訴人僅係代理訂約事
    宜。
　⑶上訴人另主張由系爭房地之地價稅及房屋稅為其繳納、自費
    修繕系爭房屋及系爭房地所有權狀由其保管可證其為系爭房
    地之所有權人云云，惟上訴人所提據以證明繳納系爭房地地
    價稅及房屋稅之羅標福第一銀行帳戶，如前⑴所述已不能證
    明帳戶內之存款係由上訴人或○○○之款項存入；其所提出修
    繕估價單據（原審卷第45頁至61頁），除其上未有任何開具
    估價單之名義人簽名，客戶名稱亦僅記載「黃大姊、羅太太
    」，其中僅1記載「苗栗市○○路0 巷0 號」之單據，亦無單
    據製作人簽章，實難以上述單據即認定上訴人有為系爭房地
    進行修繕。縱上訴人確有支付修繕費用，亦難以此事實即遽
    推論其為所有權人。上訴人再主張其持有系爭土地所有權狀
    ，故其為系爭土地實際所有權人云云，然持有所有權狀原因
    甚多，非持有所有權狀者即為所有權人，仍須綜合事證觀之
    其持有緣由而為判斷，觀前述⑵系爭契約既為上訴人代羅標
    福訂立，上訴人並有代羅標福保管存款帳簿及處理帳戶款項
    事宜等事證綜合觀之，更難僅因上訴人持有系爭房地所有權
    狀，即可遽認其為系爭房地實際所有權人。
　⒊依上，上訴人所提證據已難證明系爭房地實際為其所有，更
    難據此推論其與羅標福間就系爭房地有系爭借名契約存在。
    上訴人於本院傳訊之證人○○○亦未能就上訴人何時、何地與
    被上訴人成立系爭借名契約，並互為意思表示一致等系爭借
    名契約存在之事實證明（見本院卷第128頁至136頁），故上
    訴人主張，均難憑採。
　㈡上訴人請求被上訴人移轉登記系爭房地，並無理由：
　　依上訴人所舉證據既未能證明系爭房地實際為其所有，其與
    羅標福間存有借名登記契約關係，則其主張借名登記契約終
    止後，被上訴人應依將系爭房地之所有權移轉登記予上訴人
    ，難認有理。又被上訴人原係基於繼承關係共有系爭房地，
    自難認被上訴人取得系爭房地之所有權係無法律上原因，從
    而，上訴人依民法第179條規定請求被上訴人將系爭房地之
    所有權移轉登記予上訴人，亦無理由。
六、綜上，上訴人主張依借名契約關係消滅後之返還請求權或民
    法第179條規定，請求被上訴人將系爭房地所有權移轉登記
    予上訴人云云，為無理由，應予駁回。原審為上訴人敗訴之
    判決，並無不合。上訴論旨指摘原判決不當，求予廢棄改判
    ，為無理由，應駁回上訴。
七、本件事證已明，兩造其餘攻擊防禦方法及所舉證據，核與本
    件判決結果不生影響，爰不再逐一論列，併此敘明。
八、據上論結，本件上訴為無理由，爰判決如主文。
中　　華　　民　　國　　110 　年　　6 　　月　　2 　　日
       　　     民事第三庭    審判長法　官  黃玉清
　　　　　　　　　　　　　　        法　官  許旭聖
      　　　　　　　　　　　　　　　法　官  涂秀玲
正本係照原本作成。
如不服本判決，應於收受送達後二十日內向本院提出上訴書狀，
其未表明上訴理由者，應於提出上訴後二十日內向本院補提理由
書狀（均須按他造當事人之人數附繕本）。
上訴時應提出委任律師或具有律師資格之人之委任狀；委任有律
師資格者，另應附具律師資格證書及釋明委任人與受任人有民事
訴訟法第四百六十六條之一第一項但書或第二項所定關係之釋明
文書影本。如委任律師提起上訴者，應一併繳納上訴裁判費。
                                    書記官  康孝慈
中　　華　　民　　國　　110 　年　　6 　　月　　2 　　日